高雄高等行政法院判決　　　　　　　　　　　　　 九十三年度訴字第四六八號
　　原　　　告　甲○○
　　被　　　告　臺灣臺南監獄
　　代　表　人　廖德富典獄長
右當事人間因監獄行刑法事件，提起行政訴訟。本院判決如左︰
　　主  文
原告之訴駁回。
訴訟費用由原告負擔。
　　事  實
甲、事實概要：
    緣原告以被告所適用之民國（下同）八十六年刑法修正前之受刑人（教化、操行
    ）行狀考核評分標準（即起分進分標準）審查該監受刑人是否得辦理假釋為違法
    、違憲之行政行為，且施用之結果亦屬無效，經原告於九十三年三月八日向被告
    提出陳情，已逾三十日均未獲確答，為此提起本件確認訴訟。
乙、兩造聲明：
  (一)原告聲明求為判決：確認被告依據舊刑法受刑人（教化、操行）行狀考核評分標
    準（應為起分進分標準）審查該監受刑人是否得辦理假釋為無效之行政行為。
  (二)被告聲明求為判決：原告之訴駁回。
丙、兩造主張之理由：
一、原告起訴意旨略以：
  (一)依據中央法規標準法第三條之規定，行刑累進處遇條例施行細則在層級上屬於行
    政命令，被告自行訂定之受刑人（教化、操行）行狀考核評分標準（即起分進分
    標準）亦同。又中央法規標準法第二條規定，刑法是屬於法律層級，依據「命令
    不得牴觸法律」，則被告自行訂定之受刑人（教化、操行）行狀考核評分標準不
    得牴觸刑法之規定，合先敘明。
  (二)按「中華民國人民，無分男女、宗教、種族、階級、黨派，在法律上一律平等。
    」憲法第七條定有明文。經查，台灣台中監獄訂定之無期徒刑舊刑法受刑人（教
    化、操行）行狀考核評分標準規定：「起分零點三分，三個月進零點一分」，依
    據此標準推算，正常可於法定得報假釋年限屆滿時陳報假釋，而被告訂定之無期
    徒刑新刑法受刑人（教化、操行）行狀考核評分標準規定：「起分零點一分，六
    個月進零點一分」，依據此標準推算，正常亦可於法定得報假釋年限屆滿時報假
    釋。惟獨被告訂定之無期徒刑舊刑法受刑人（教化、操行）行狀考核評分標準規
    定下，無法於法定得報假釋年限屆滿時陳報假釋，此與憲法第七條在法律上一律
    平等之規定相違背。雖然被告表示尚有獎勵制度可供舊刑法受刑者藉以縮短陳報
    假釋時間。然而，同樣於被告服刑之新刑法受刑人免藉獎勵制度即得於法定得報
    假釋年限屆滿時陳報假釋，而舊刑法受刑人卻非得透過獎勵制度不可，此等差別
    待遇豈符合公平乎？況且獎勵制度顯非為被告自行訂定之無期徒刑舊刑法受刑人
    （教化、操行）行狀考核評分標準而特設，猶據以為解釋理由，顯有違誤。
  (三)依據刑法第七十七條規定，有「悛悔實據」者，且符合規定報請假釋年限「得」
    報請假釋。換言之，若無悛悔實據者，縱符合法定報請假釋年限，亦不得報請假
    釋。所謂「悛悔實據」係以受刑人（教化、操行）行狀考核分數達到三分為依據
    ，然被告逕以行政命令加以擴張「悛悔實據」之界線，妨礙舊刑法受刑人法定得
    報假釋之權益，此與刑法第七十七條意旨已相違背。再者，被告素以高度管理著
    名，故外界一片評以「模範監獄」之美譽，由此可知，在此服刑者，顯然較服刑
    於其他監獄之人更容易達到「悛悔實據」之標準，怎麼反而訂定較嚴苛之標準？
    倘若被告認為現在法律不足以使受刑人達到「悛悔」之境界，又從何認定其訂定
    之無期徒刑舊刑法受刑人（教化、操行）行狀考核評分標準必可收效？抑或此作
    法僅意圖拉近新舊刑法假釋年限之差距？此已明顯違反刑法施行法第七條之一之
    規定。
  (四)若被告訂定之無期徒刑舊刑法受刑人（教化、操行）行狀考核評分標準為合法，
    即表示行政命令不受法律拘束，如此一來不單受刑人法定得假釋之權益難獲保障
    ，且勢必造成法律秩序混亂，法治主義無從貫徹。再者，衡諸八十六年刑法第七
    十七條修正案以及當前立法院審議之「刑法修正草案」中提高無期徒刑假釋門檻
    等部分，若依前開論理，則法務部只需統一調高受刑人（教化、操行）行狀考核
    評分標準，並嚴格實施，即可符合上揭修法之目的，何必捨近求遠。此都是因為
    立法權與行政權不同，只有立法權始得變更法律，至於行政權則在體現法律，兩
    者權責區分不可混淆。綜上所述，被告固可自行訂定受刑人（教化、操行）行狀
    考核評分標準對法律為必要之補充，惟其如涉限制受刑人法定權益者，倘未經法
    律明確授權，自不得逕以命令予以拘束，始符合中央法規標準法第五條第一項第
    二款規定。
  (五)綜上所述，原告提出行政確認訴訟，旨在藉由司法途徑釐清刑法第七十七條所謂
    「悛悔實據」此一不確定概念，被告無限擴張「悛悔實據」界線，使法條喪失法
    律效果，應屬公法上爭議，即應依行政訴訟法第二條規定提出訴訟，才符合有權
    利有救濟之原則，此亦為司法院釋字第四九一號解釋文所闡釋。被告援引最高行
    政法院九十二年度裁字第二六七號判例作為駁回原告訴訟之理由，惟上開判例乃
    係因受刑人不服監獄處分而起，與原告所進行公法上訴訟極為不同，顯然不宜援
    用。
二、被告答辯意旨略以：
  (一)原告所主張之成績分數評定分別規定於行刑累進處遇條例施行細則第三十二條及
    第四十二條，而行刑累進處遇條例係依監獄行刑法第二十條第二項之規定而制定
    ，故原告之訴係屬於監獄行刑法事件，合先敘明。查監獄行刑法施行細則第五條
    規定：「受刑人不服監獄處分之申訴事件，依左列規定處理之．．．。」是以原
    告不服被告成績分數之核給，應依監獄行刑法施行細則第五條之規定提出申訴，
    以為救濟，不得提起行政訴訟。
  (二)原告之最終目的仍希冀假釋之恩惠。查假釋係由監獄提報，受刑人無權申請，亦
    係採用假釋為一種恩惠性、例行性之設計，故原告之訴並無即受確認判決之法律
    上利益，不符行政訴訟法第六條第一項之規定甚明。況受刑人本即應依法院判決
    所宣告之刑期執行完畢始能釋放，縱以合乎刑法規定之假釋要件，刑罰執行之機
    關仍可依據刑事政策之考慮，不為假釋之提報或准許。
  (三)刑法第十章假釋於八十三年修正，其理由乃假釋重要者為「有悛悔實據」，是以
    寬其執行刑期下限，非謂無期徒刑十年即可假釋，故法條用語「逾」而非「滿」
    ，原告容有誤解法律。八十六年十一月二十六日刑法修正，將無期徒刑修正逾十
    五年、累犯逾二十年，有悛悔實據者，由監獄報請法務部得許假釋出獄。法務部
    八十六年十二月十三日法八六矯字第０００九五九號函說明：「顯見受刑人之成
    績分數核給過於寬鬆浮濫。有關人員對於受刑人教化、操行兩項成績分數之核給
    應確實注意配合受刑人之刑期，並本諸公平、公正、客觀之原則，就其平日性行
    表現、悛悔程度等詳加觀察考核，並核實給分，不得一律給予各級規定之最高分
    。」被告核給成績分數本諸上級監督機關之函示併佐予「有悛悔實據」者得以加
    分，且基於行刑個別化之原理，就受刑人之在監表現，從實考核，完全符合法令
    規定。
    理  由
一、按「原告之訴，依其所訴之事實，在法律上顯無理由者，行政法院得不經言詞辯
    論，逕以判決駁回之。」行政訴訟法第一百零七條第三項定有明文；次按「確認
    行政處分無效及確認公法上法律關係成立或不成立之訴訟，非原告有即受確認判
    決之法律上利益者，不得提起之。」行政訴訟法第六條第一項定有明文。是行政
    訴訟法上之確認訴訟，包括確認行政處分無效之訴及確認法律關係存否之訴。依
    前開規定則提起確認行政處分無效之訴，應以有行政處分存在為前提要件；又所
    謂行政處分者，依訴願法第三條第一項規定，係指中央或地方機關就公法上具體
    事件所為之決定或其他公權力措施而對外直接發生法律效果之單方行政行為而言
    。至確認法律關係存否之訴，其確認之對象為公法上法律關係之成立或不成立；
    此之法律關係乃指特定生活事實之存在，因法規之規範效果，在兩個以上權利主
    體（人）間所產生之權利義務關係，或產生人對權利客體（物）間之利用關係；
    行政法上法律關係之成立有直接基於法規規定者，亦有因行政處分、行政契約或
    事實行為而發生者，但法規、行政行為及事實行為均非法律關係之本身，皆不得
    以其存否為確認訴訟標的（參吳庚著行政爭訟法論，八十八年修訂版第一一六頁
    、一二０頁、第一二一頁）。
二、經查，本件原告起訴請求確認者，乃被告依據八十六年刑法修正前之受刑人（教
    化、操行）行狀考核評分標準（即起分進分標準）審查該監受刑人是否得辦理假
    釋為無效之行政行為，並不涉及被告對原告個人得否辦理假釋之決定，有原告九
    十三年六月二十九日起訴補正狀可憑；惟被告所適用之受刑人（教化、操行）行
    狀考核評分標準（即起分進分標準），既屬被告為執行行刑累進處遇成績之核給
    ，自訂之評分標準，究其性質，應屬行政規則，並非行政處分或公法上之法律關
    係；又被告以該項標準作為審查該監受刑人是否得辦理假釋之依據，並不當然即
    對原告生有行政處分存在或與原告產生行政法上法律關係；揆諸首開規定，本不
    得作為確認訴訟之標的；原告對非行政處分或公法上之法律關係提起確認訴訟，
    依其所訴之事實，在法律上為顯無理由，爰不經言詞辯論，逕以判決駁回之。至
    兩造其餘攻擊防禦方法均與判決之結果不生影響，無逐一論述之必要。
據上論結，本件原告之訴為顯無理由，爰依行政訴訟法第一百九十五條第一項後段、
第一百零七條第三項、第九十八條第三項前段，判決如主文。
中　　　華　　　民　　　國    九十三　　年　  　十　　　月　　二十九　　日
                              高雄高等行政法院第三庭
                                          審判長法官   江幸垠
　      　　　　　　　　　　　            法      官   邱政強
     　   　　　　　　　　　　　          法      官   戴見草
右為正本係照原本作成。
如不服本判決，應於判決送達後二十日內向本院提出上訴書狀，其未表明上訴理由者
，應於提起上訴後二十日內向本院提出上訴理由書（須按對造人數附繕本）；如於本
判決宣示或公告後送達前提起上訴者，應於判決送達後二十日內補提上訴理由書（須
附繕本）。未表明上訴理由者，逕以裁定駁回。
提起上訴應預繳送達用雙掛號郵票七份（每份三十四元）。
中　　　華　　　民　　　國    九十三　　年　  　十　　　月　　二十九　　日
                                          法院書記官   嚴寶明
